【裁判字號】    90,台上,1460
【裁判日期】    900315
【裁判案由】    殺人未遂
【裁判全文】
最高法院刑事判決                                九十年度台上字第一四六○號
    上  訴  人  甲○○
    選任辯護人  洪貴律師
                陳清華律師
右上訴人因殺人未遂案件，不服台灣高等法院中華民國八十七年十二月二十九日第二
審判決（八十七年度上訴字第四六二八號，起訴案號：台灣桃園地方法院檢察署八十
七年度偵字第四八四七號），提起上訴，本院判決如左：
    主  文
上訴駁回。
    理  由
按刑事訴訟法第三百七十七條規定：上訴於第三審法院，非以判決違背法令為理由，
不得為之。是提起第三審上訴，應以原判決違背法令為理由，係屬法定要件。如果上
訴理由狀並未依據卷內訴訟資料，具體指摘原判決不適用何種法則或如何適用不當，
或所指摘原判決違法情事，顯與法律規定得為第三審上訴理由之違法情形，不相適合
時，均應認其上訴為違背法律上之程式，予以駁回。本件上訴人甲○○上訴意旨略稱
：(一)、原審民國八十七年十二月二十二日之審判筆錄，僅由書記官簽名，審判長或資
深陪席法官均未簽名，復未記載審判長或資深陪席法官不能簽名之事由，則原審踐行
之訴訟程序與法院組織均非合法。(二)、目擊證人孫子恆在警局供稱：上訴人在桃園市
○○街大同路口附近砍殺被害人尤贊評後，即停手走回復興路上車。另一證人郭文富
則稱：見上訴人持一把長刀，從桃園市○○街追殺被害人至大同路口。孫子恆、郭文
富供述並不相符，其實上訴人未有追殺尤贊評，且此攸關上訴人當時有無殺人之犯意
，自有調查之必要，原審未依聲請傳訊孫子恆及郭文富，率行判決，於法難謂無違。
(三)、被害人尤贊評供述，其遭上訴人刀砍時，乃用手擋，並非抵抗，亦即係防衛性之
抵擋，並非攻擊之反抗，縱令當時有抵抗，究竟如何導致上訴人情緒繳動、怒火中生
，而將傷害犯意提升為殺人故意，原判決理由並未說明，顯有判決不載理由之違法。
(四)、縱上訴人當時有殺人之故意，但孫子恆證稱：「……被砍男子（指尤贊評）於被
砍後就往大同路方向跑，持兇器男子（指上訴人）就停手走回復興路……。」郭文富
亦證稱：上訴人追殺尤贊評，「從復興路、南華街追殺到南華街大同路口才停止，快
速跑回車內駛離。」則上訴人為何停止，究係出於己意中止犯罪行為抑係因其他障礙
而停止砍殺，原判決竟未依職權進行調查，率認被害人係經路人報警送醫急救，致未
生死亡之結果，自有未盡職權調查之能事等語。然查：(一)、原判決認定上訴人甲○○
於民國八十七年四月四日凌晨一時五十分許，駕駛車號ＣＢ－七二七九號自用小客車
，搭載友人蘇裕閔沿桃園縣桃園市○○路往三民路行駛，於行經中華路與民族路口時
，因尤贊評騎乘搭載黃世坤之機車闖紅燈，險與上訴人之汽車發生擦撞，蘇裕閔與尤
贊評二人互罵對方而發生口角，上訴人並未停車即行離去，尤贊評乃騎乘機車搭載黃
世坤追趕上訴人及蘇裕閔二人乘坐之汽車，迨追趕至桃園縣桃園市○○路二五二號前
，上訴人發現遭尤贊評追趕立即停車，尤贊評見狀亦停車，上訴人、蘇裕閔二人共同
基於傷害之犯意聯絡，上訴人持蘇裕閔所有預藏在其車上之西瓜刀一把，蘇裕閔順手
撿起在路上拾獲之鐵棍一支，由蘇裕閔追打黃世坤，棒傷黃世坤之左手後即罷手（傷
害部分已經黃世坤撤回告訴），上訴人則追砍尤贊評，第一刀朝尤贊評之右手砍去，
尤贊評乃以右手抵擋而跌倒地上，受有右側前臂撕裂傷十×三公分、併尺動脈、尺神
經及肌腱斷裂，上訴人遭逢尤贊評抵抗，情緒激動，竟獨自將傷害尤贊評之犯意，升
高為殺人之犯意，持西瓜刀再朝尤贊評之背部猛砍數刀，尤贊評爬起欲逃離現場時，
上訴人又朝尤贊評之右側上背部猛砍一刀，尤贊評逃至南華街大同路口不支倒地，甲
○○則回頭將西瓜刀與鐵棍交給蘇裕閔後駕車駛離現場，尤贊評受有後背深部撕裂傷
三十×十公分、深及脊椎，右側上背深部撕裂傷十×五公分、深及肩胛骨，右側部
撕裂傷四×一公分，尤贊評嗣經路人呼叫救護車將之送醫急救，始免於死。案經被害
人尤贊評訴請台灣桃園地方法院檢察署檢察官偵查起訴等情。業已說明其所憑之證據
及其認定之理由甚詳。(二)、審判筆錄應由審判長簽名；審判長有事故時，由資深陪席
推事（法官）簽名；獨任推事（法官）有事故時，僅由書記官簽名；書記官有事故時
，應由審判長或推事（法官）簽名，並分別附記其事由，刑事訴訟法第四十六條雖定
有明文。惟同法第四十五條又規定：審判筆錄，應於每次開庭後三日內整理之。」且
此三日期間，通說係訓示規定，縱書記官逾期整理完畢，仍不影響該筆錄之效力。故
審判筆錄審判長並非於辯論終結時即行簽名，係於書記官整理完畢送閱時方予簽名。
原審八十七年十二月十五日之審判筆錄，業經審判長於書記官整理完畢送閱時簽名，
有該筆錄在卷可稽。至於上訴人所提出之審判筆錄影本，其上固無審判長簽名，惟卷
附經書記官整理完畢送閱之筆錄既有審判長簽名，尚難徒憑該影本而謂原審所踐行之
訴訟程序於法有違。又前開審判筆錄記載出席職員，為審判長法官楊照男及法官葉麗
霞、楊炳楨，與原判決書所記載者相同，何能漫指原審法院組織不合法﹖(三)、刑事訴
訟法第三百七十九條第十款所謂應調查之證據，係指該證據與待證事實有重要關係，
在客觀上應予調查且能調查者而言。證人孫子恆證稱：伊目擊上訴人在桃園市○○街
○○路口砍殺尤贊評。證人郭文富證稱：伊見上訴人持刀在桃園市○○街○○路口砍
殺尤贊評外，並看到上訴人從南華街追殺尤某至該處（偵查卷第十四頁反面、第十六
頁反面）。該兩證人之供述，難謂有何牴觸。且上訴人在檢察官偵查時供稱：「是我
和蘇裕閔各追砍一人，被我砍傷的人（指尤贊評）現正在醫院急救中……」（偵查卷
第二十五頁及其反面）。上訴人何能猶謂伊無追殺尤贊評之情事，並指摘郭文富之證
言不實﹖原審因認上訴人之罪證明確，無再傳訊證人孫子恆、郭文富之必要（原判決
正本第五頁第十二至十四行），於法難認有何違誤。(四)、殺人未遂與傷害之區別，在
行為人有無戕害他人生命之故意為斷。原判決事實認定：「上訴人原與同案被告蘇裕
閔共同基於傷害之犯意聯絡，持西瓜刀一把……追砍尤贊評，第一刀朝尤贊評之右手
砍去，尤贊評乃以右手抵擋（抵抗）並跌倒於地上……上訴人遭逢尤贊評抵抗，情緒
激動，竟（獨自）將傷害犯意提升為殺人之犯意，持西瓜刀再朝尤贊評之背部猛砍數
刀……」（原判決正本第二頁第五至十二行）。原判決理由亦說明上訴人「在下手砍
告訴人尤贊評後，見尤贊評還手抵抗，怒火中生，乃改變傷害之犯意為殺人之犯意，
往告訴人尤贊評之背部猛砍數刀……，再觀諸卷附之診斷證明書所載尤贊評之傷為…
…後背部撕裂傷三十×十公分、深及脊椎，右側上背部撕裂傷十×五公分、深及肩胛
骨，右側部撕裂傷四×一公分……脊骨、肩胛骨之前面即為主動脈，肩胛之下部即
為肺部，均為人身體之重要部位，對之加以砍殺，勢必造成生命之危險，上訴人竟朝
之連砍數刀，深及身體內部，顯見其用力甚猛，殺意至堅，其欲致告訴人於死地，情
極灼然」（原判決正本第五頁第一至十行）。如何尚指原判決未載理由﹖(五)、學理上
所謂之中止犯，係指已手於犯罪行為之實行，因己意中止或防止其結果之發生者而
言，此觀刑法第二十七條之規定自明。證人孫子恆及郭文富雖均證稱：上訴人在桃園
市○○街○○路口附近砍殺尤贊評後，即跑回車內駛離現場。但尤贊評在原審指稱：
「他（指上訴人）一下車就砍我，我舉手抵擋，被砍到手部，我跌倒，他又從我背部
砍了一刀，我爬起來，他又砍我肩後方一刀，就開始跑，跑到大同路口，頭暈無法走
路，蹲在地上，路人問我要不要幫我叫救護車，我說『好』後就暈倒了……」（原審
卷第二十五頁反面至第二十六頁）。原審於審判期日提示該訊問筆錄問上訴人：「對
告訴人尤贊評所言有何意見﹖」上訴人答稱：「無」（同卷第四十一頁反面）。既無
意見，自無再予調查之必要。且從尤某之陳述，可見當時上訴人係看到告訴人已因傷
暈倒在地上，及有路人撥「一一九」電話報警，方跑回其車內，駕車離去。並非因己
意而中止其犯罪行為。則原判決認係障礙未遂，依刑法第二十六條前段規定而減輕其
刑，所適用法則並無不當。綜上所述，上訴意旨所指摘各點，均與法律規定得為第三
審上訴理由之違法情形不相適合，是其上訴違背法律上之程式，應予駁回。
據上論結，應依刑事訴訟法第三百九十五條前段，判決如主文。
中      華      民      國     九十     年      三      月     十五     日
                              最高法院刑事第四庭
                                  審判長法官  董  明  霈
                                        法官  丁  錦  清
                                        法官  林  茂  雄
                                        法官  王  居  財
                                        法官  張  祺  祥
      右正本證明與原本無異
                                              書  記  官
中      華      民      國     九十     年      三      月    二十二    日


司法院資訊處製作；財團法人民間司法改革基金會備份。
